臺灣高等法院臺中分院刑事判決　　　 96年度交上易字第190號
上　訴　人　臺灣臺中地方法院檢察署檢察官
被　　　告　丙○○
上列上訴人因被告過失傷害案件，不服臺灣臺中地方法院95年度
交易字第347號中華民國95年11月22日第一審判決（起訴案號：
臺灣臺中地方法院檢察署95年度偵字第11499號），提起上訴，
本院判決如下：
    主  文
原判決撤銷。
丙○○因過失傷害人，處有期徒刑參月，如易科罰金，以銀元參
佰元即新臺幣玖佰元折算壹日。
    事  實
一、丙○○於民國94年4月9日上午9時55分許，駕駛車牌號碼P7
    —8210號自用小客車，沿臺中市○區○○○路快車道由北往
    南方向行駛，行經南京東路與力行路無號誌之交岔口，應注
    意汽車在快慢車道間變換車道時，應讓直行車先行，並注意
    安全距離，又汽車行經無號誌之交岔路口，轉彎車應暫停讓
    直行車先行，而依當時天候晴、日間自然光線、市區○○道
    路、柏油路面乾燥無缺陷、無障礙物、視距良好，並無不能
    注意之情事，竟疏未注意停讓直行車先行，即貿然由南京東
    路快車道變換車道進入慢車道並右轉進入力行路，適甲○○
    駕駛車牌號碼SSX—299號輕型機車，沿臺中市○區○○○路
    慢車道由太原路往福明街方向同向正常直行至該交岔路口，
    因丙○○駕車貿然右轉，甲○○猝不及防，致未能採取適當
    之煞避措施，甲○○所駕駛之機車左側車身因之與丙○○所
    駕駛之自用小客車右前葉子板處發生擦撞，甲○○當場人車
    倒地，受有左肱骨骨折、右拇指掌骨骨折、右側肘部肌腱拉
    傷、左側肩肘關節攣縮等傷害。
二、案經甲○○告訴臺灣臺中地方法院檢察署檢察官偵查起訴。
    理    由
一、按被告以外之人於審判外之陳述，雖不符刑事訴訟法第159
    條之1至第159條之4之規定，然經當事人於審判程序同意作
    為證據，法院審酌該言詞陳述作成時之情況，認為適當者，
    亦得為證據；當事人、代理人或辯護人於法院調查證據時，
    知有刑事訴訟法第159條第1項不得為證據之情形，而未於言
    詞辯論終結前聲明異議者，視為有前項之同意，刑事訴訟法
    第159條之5定有明文。查告訴人甲○○於警詢時所為之陳述
    ，為審判外之陳述而屬傳聞證據，惟被告就前開審判外之陳
    述，於原審及本院審理中均不爭執其證據能力，復未曾於言
    詞辯論終結前聲明異議，而本院審酌上開陳述作成時之情況
    ，並無違法取證之瑕疵，認以之作為證據為適當，揆諸上開
    規定，該審判外之陳述，有證據能力，合先敘明。
二、訊據被告丙○○矢口否認有何過失傷害犯行，並辯稱當時伊
    準備要右轉，有減速及打方向燈，伊還在直行中，尚未做轉
    彎動作，正回頭檢視後方有無來車時，就聽到碰撞的聲音，
    是告訴人甲○○自己來擦撞，其機車拖行才會跌倒受傷云云
    。經查：
  (一)被告於前揭時間、地點駕駛上開自用小客車，沿臺中市○區
    ○○○路行駛，至南京東路與力行路無號誌之交岔路口，與
    沿臺中市○區○○○路同向直行之告訴人甲○○所騎乘之輕
    型機車，在該交岔路口發生碰撞，告訴人甲○○因之受左肱
    骨骨折、右拇指掌骨骨折、右側肘部肌腱拉傷、左側肩肘關
    節攣縮等傷害，業據告訴人甲○○於警詢中指訴明確，被告
    對此亦不爭執，並有道路交通事故現場圖1份（見偵查卷宗
    第14頁）、道路交通事故調查報告表(一)、(二)各一份（見偵查
    卷宗第15、16頁）、臺中市警察局對被告及告訴人甲○○所
    製作之道路交通事故談話紀錄表各1份（見偵查卷宗第17、
    18頁）、車禍現場照片12張（見偵查卷宗第20至25頁）、中
    國醫藥大學附設醫院94年5月10日、94年5月27日、94年7月9
    日出具之診斷證明書及中山醫學大學附設復健醫院94年8月8
    日、95年4月5日所出具之診斷證明書各1份（見偵查卷宗第
    26至30頁），此部分事實堪信為真實。
  (二)依卷附之臺中巿警察局第一分局道路交通現場圖及現場照片
    觀之，本件事故發生後，現場路面可見告訴人甲○○所駕機
    車之刮地痕，該刮地痕長約10.8公尺，起點在進入路口0.5
    公尺之慢車道上，距離右側路邊2.4公尺，足認本件車禍事
    故之撞擊點，係在南京東路與力行路口附近之慢車道處，即
    交岔路口之起點處，可見被告當時業已由快車道進入慢車道
    並進行右轉。又依2車之車身撞擊位置觀之，被告所駕駛之
    自用小客車車身係自右前大燈罩處起至右後車輪處有刮痕，
    而告訴人甲○○所駕駛之機車左側車身有破損，足認告訴人
    甲○○所駕駛之機車左側車身與被告所駕駛之自用小客車，
    係右前車頭撞及告訴人甲○○所駕駛之機車左側車身，且衡
    諸常情，2車發生碰撞後車身倘立即分開時，不致在車身留
    有刮痕，本件被告駕駛之自用小客車車身卻在右前大燈罩處
    至右後車輪處留有刮痕，可認該2車發生碰撞後車身未立即
    分開，則告訴人甲○○指稱其駕駛之機車左側車身與被告駕
    駛之小客車右前車頭發生撞擊後遭拖行一節，應較符實情。
    被告所辯伊係遭告訴人甲○○騎機車自後方撞擊云云，與2
    車車損情況不符，難以採信。
  (三)按汽車在雙向二車道行駛，在快慢車道間變換車道時，應讓
    直行車先行，並注意安全距離；又汽車行駛至無號誌之交岔
    路口，轉彎車應暫停讓直行車先行，道路交通安全規則第97
    條第5款、第102條第1項第2款分別定有明文。本件肇事地點
    無號誌，時速限制為每小時50公里，事故發生時，天候晴、
    夜間有照明、路面乾燥且無缺陷、無障礙物、視距良好，有
    道路交通事故調查報告表(一)可稽（見偵查卷宗第15頁），
    本件車禍事故發生當時，被告車輛係轉彎車，告訴人車輛係
    直行車，則路權屬於駕駛機車直行之告訴人，故被告駕駛自
    用小客車行至上開肇事路口，應遵守上開規定行車，且無不
    能注意之情事，竟疏於注意，貿然在交岔路口右轉彎未停讓
    右側慢車道直行車先行，以致肇事，被告之行為，為肇事原
    因，被告自有過失；至告訴人甲○○駕駛輕型機車行經無號
    誌交岔路口，在正常直行時遇被告車輛突然侵入慢車道右轉
    ，顯然猝不及防，並無肇事因素，此經本院函請臺灣省車輛
    行車事故覆議鑑定委員會鑑定本件肇事原因，結果亦同此見
    解，有鑑定書在卷可稽（見本院卷宗第32至34頁），被告自
    難辭其肇事原因之過失責任，堪信被告之過失行為與告訴人
    所受之傷害間，有相當因果關係。
  (四)至臺灣省臺中市區車輛行車事故鑑定委員會鑑定本件車禍之
    肇事因素，認為被告駕駛自小客車於交岔路口右轉彎未讓右
    側慢車道直行車先行，為肇事主因；告訴人甲○○駕駛輕型
    機車行經無號誌交岔路口疏未減速慢行、未注意車前狀況，
    為肇事次因云云（見原審卷宗第24、25頁之臺灣省臺中市區
    車輛行車事故鑑定委員會95年9月14日臺中市區950327號鑑
    定意見書），惟告訴人甲○○所駕駛之機車係左側車身被撞
    及，已見前述，則被告駕駛車輛，在告訴人直行時，突然自
    告訴人機車左方侵入慢車道，顯非告訴人注意力所能及，而
    一般人處於此狀況，客觀上亦無從防範，告訴人因之未及採
    取任何煞避措施，難認有違反任何注意義務，此部分鑑定意
    見自難採信，附此敘明。
  (五)綜上所述，被告所辯，與事實不符，不可採信。本件事證已
    臻明確，被告犯行堪予認定。
三、新舊法適用之比較：
  (一)查被告行為後，刑法已於94年1月7日修正，同年2月2 日公
    布，並自95年7月1 日施行。按行為後法律有變更者，適用
    行為時之法律，但行為後之法律有利於行為人者，適用最有
    利於行為人之法律，修正後即現行刑法第2條第1項訂有明文
    。次按比較新舊法，應就罪刑有關之共犯、未遂犯、想像競
    合犯、牽連犯、連續犯、結合犯，以及累犯加重、自首減輕
    暨其他法定加減原因（如身分加減）與加減例等一切情形，
    綜其全部罪刑之結果而為比較，亦有最高法院95年5月23日
    第8 次刑庭會議決議可資參照。
  (二)刑法第284條第1 項前段之過失傷害罪，其法定之罰金刑部
    分，規定得處銀元500元以下罰金，因罰金罰鍰提高標準條
    例第1項前段之規定，提高為10倍，故得處銀元5000元以下
    罰金。惟依修正後刑法施行法第1條之1：「中華民國九十四
    年一月七日刑法修正施行後，刑法分則編所定罰金之貨幣單
    位為新臺幣。九十四年一月七日刑法修正時，刑法分則編未
    修正之條文定有罰金者，自九十四年一月七日刑法修正施行
    後，就其所定數額提高為三十倍。但七十二年六月二十六日
    至九十四年一月七日新增或修正之條文，就其所定數額提高
    為三倍」，及修正後刑法第33條第5款：「主刑之種類如下
    ：五、罰金：新臺幣一千元以上，以百元計算之」等規定
    ，故刑法第284條第1 項前段之過失傷害罪所得處之罰金刑
    最高額為新臺幣15000元、最低額為新臺幣1000元。再觀被
    告行為時之舊法，即修正前刑法第33條第5款，其罰金之最
    低額為銀元1元，經提高10倍計算，則前開罰金刑之最高額
    為銀元5000元，最低額為銀元10元，經乘以3倍而換算為新
    臺幣後，最高額雖與新法同為新臺幣15000元，最低額為新
    臺幣30元。是經上述比較之結果，顯以被告行為時即修正前
    關於科處罰金刑之法律較有利於被告。
  (三)又被告行為時之刑法第41條第1項前段規定：「犯最重本刑
    為五年以下有期徒刑以下之刑之罪，而受六個月以下有期徒
    刑或拘役之宣告，因身體、教育、職業、家庭之關係或其他
    正當事由，執行顯有困難者，得以一元以上三元以下折算一
    日，易科罰金」，且被告行為時之易科罰金折算標準，即修
    正前罰金罰鍰提高標準條例第2條前段（現已刪除），就其
    原定數額提高為100倍折算1 日，則被告行為時之易科罰金
    折算標準，應以銀元300元折算1 日，經折算為新臺幣後，
    應以新臺幣900元折算為1日。惟95年7月1 日修正公布施行
    之刑法第41條第1項前段已修正為：「犯最重本刑為五年以
    下有期徒刑以下之刑之罪，而受六個月以下有期徒刑或拘役
    之宣告者，得以新臺幣一千元、二千元或三千元折算一日，
    易科罰金」，經比較修正前後之易科罰金折算標準，以95年
    7 月1 日修正公布施行前之規定，較有利於被告。
  (四)修正前刑法第62條將原規定之「必減其刑」，修正後為「得
    減其刑」，雖性質上屬刑罰裁量之事項，惟既影響行為人之
    刑罰法律效果，應屬法律變更之範疇，而有第2條第1項之適
    用，經比較新舊法，以舊法規定「必減其刑」對行為人較為
    有利，依新刑法第2條第1項前段規定，自應適用最有利於被
    告之舊刑法。
四、核被告所為，係犯刑法第284條第1項前段之過失傷害罪。被
    告於肇事後，對於有偵查犯罪權限之公務員尚未發覺之犯罪
    ，主動撥打110電話向臺中巿警察局報案自首而接受裁判等
    情，有警詢筆錄、談話紀錄表及道路交通事故肇事人自首情
    形紀錄表1紙在卷可稽（見警卷第2、13、14頁），應依修正
    前刑法第62條前段規定減輕其刑。原審認被告罪證明確，予
    以論罪科刑，固非無見，惟有下列違誤之處：
  (一)被告駕車貿然在交岔路口右轉彎，未停讓右側慢車道直行車
    先行，為本件車禍之肇事原因，告訴人甲○○駕駛輕型機車
    行經無號誌交岔路口，在正常直行時遇被告車輛突然侵入慢
    車道右轉，並無肇事因素，已詳見前述；原審卻認被告之過
    失行為係肇事主因，而告訴人未減速慢行，且未注意車前狀
    況，為肇事次因，洵有未洽。
  (二)按刑法第62條所謂自首，祇以犯人在犯罪未發覺之前，向該
    管公務員申告犯罪事實，而受裁判為已足，並不以使用自首
    字樣為必要。又刑事訴訟採職權主義，不能期待被告自己證
    明其自己犯罪，因之，自首者於自首後，縱又為與自首時不
    相一致之陳述，甚至否認犯罪，仍不能動搖其自首效力（最
    高法院70年台上字第6819號判決、88年台上字第877號判決
    意旨參照）。本件被告於事故發生後，主動撥打119而以電
    話報案，而向受理之員警申告犯罪事實，並留置現場，對於
    到場處理之員警表明為肇事人，此有臺中市○○○道路交通
    事故被告談話紀錄表1份（見偵查卷宗第17頁）、臺中市○
    ○○道路交通事故肇事人自首情形紀錄表1份（見偵查卷宗
    第19頁）在卷可憑，雖被告於檢察官偵查、原審及本院審理
    中均否認有過失責任，依照前開說明，仍不影響被告自首之
    效力；原審卻認被告否認犯罪，並無接受裁判之意思表示，
    而認不符刑法第62條規定之要件，亦有未合。被告上訴意旨
    否認過失責任，固非可取，惟原判決既有上開可議之處，應
    由本院予以撤銷改判。爰審酌被告無前科紀錄（見卷附臺灣
    高等法院被告全國前案紀錄表參照），素行良好，犯後態度
    不佳，過失程度不輕，又告訴人並無過失責任，被告迄未與
    告訴人達成民事和解，且告訴人所受傷害非輕等一切情狀，
    量處如主文第2項所示之刑，並依修正前刑法第41條第1項前
    段規定，諭知易科罰金之折算標準，以資懲儆。
據上論斷，應依刑事訴訟法第369條第1項前段、第364條、第299
條第1項前段，刑法第2條第1項前段、刑法第284條第1項、修正
前刑法第41條第1項前段、第62條前段，罰金罰鍰提高標準條例
第1條前段，修正前罰金罰鍰提高標準條例第2條，判決如主文。
本案經檢察官乙○○到庭執行職務。
中　　華　　民　　國　　96　　年　　4 　　月　　4 　　日
            刑事第七庭  審判長法　官　林　榮　龍
                              法　官　江  錫  麟
                              法　官　鄭  永  玉
上列正本證明與原本無異。
不得上訴。
                              書記官　　瑞  芳
中 　華　　民　　國　　96　　年　　4 　　月　　10  　日
